臺北高等行政法院判決
　　　　　　　　　　　　　　　92年度訴字第03991號
　　　　　　　　　　　　　　　.
原　　　告　甲○○
　　　　　　乙○○
共　　　同
訴訟代理人　王偉凡律師
被　　　告　臺北市政府
代　表　人　丙○○市長）住同.
訴訟代理人　戊○○
　　　　　　丁○○
　　　　　　己○
上列當事人間因徵收補償事件，原告不服內政部中華民國92年8
月14日台內訴字第0920006134號訴願決定，提起行政訴訟，本院
判決如下：
　　主  文
原告之訴駁回。
訴訟費用由原告負擔。
　　事  實
甲、事實概要：
    緣原告所有坐落台北市○○區○○段7小段31、32、82、83
    及84地號等5筆土地，經被告以民國（以下同）91年10月24
    日府地4字第09125508500號公告徵收作為內湖124號公園新
    建工程用地，並通知土地所有權人，原告以地價補償費偏低
    ，於公告期間內提出異議，經被告以91年11月22日府地4字
    第09106765400號函復略謂本案徵收土地91年7月1日公告土
    地現值經依前開法令規定平均計算為每平方公尺新臺幣（以
    下同）22,800元，依法並無不合。原告仍有異議，被告乃提
    交92年1月22日台北市地價及標準地價評議委員會第11次會
    議決議：「本案徵收補償費，仍維持原評議結果。」被告即
    報奉內政部備查後，以92年5月23日府地4字第09202083900
    號函知原告。原告不服，以被告有意藉採取偏遠地價區段之
    較低地價計算以降低徵收地價；又原告所有東湖段82之1地
    號土地，位置鄰近系爭土地，兩筆土地同在20米之東湖路南
    側，87年辦理東湖路南側道路新築工程時，被告係以每平方
    公尺152,000元為基準價格徵收東湖段82之1地號土地，被告
    對於相近位置之土地，逕依不同之原則計算補償費，其處分
    當然違法云云，提起訴願，亦遭決定駁回，遂向本院提起本
    件行政訴訟。
乙、兩造聲明：
　一、原告聲明：訴願決定及原處分均撤銷。
　二、被告聲明：駁回原告之訴。
丙、兩造之爭點：
    被告依土地徵收條例第30條規定，以系爭徵收土地毗鄰非公
    共設施保留地之區段平均計算徵收補償地價為每平方公尺
    22,800 元，有無違法？
原告主張：
一、經查被告機關計算所得之平均地價顯屬偏低，且於法不合，
    茲敘述其理由如次：
（一）被告機關就毗鄰非公共設施保留地地價之採樣顯有違誤。
    １按「被徵收土地，應按照徵收當期之土地公告現值，補償
      其地價。在都市計畫區內之公共設施保留地，應按毗鄰非
      公共設施保留地之平均公告土現值，補償其地價」，土地
      徵收條例第30條前段定有明文。又「本條例實施地區內之
      土地，政府於依法徵收時，應按照徵收當期之公告土地現
      值，補償其地價。在都市計畫區內之公共設施保留地，應
      按毗鄰非公共設施保留地之平均公告土地現值，補償其地
      價」，平均地權條例第10條前段定有明文。再「本條例第
      10條所稱毗鄰非公共施保留地之平均公告土地現值，以毗
      鄰各非公共設施保留地土地現值之平均數為準」，平均地
      權條例施行細則第7條上段定有明文。
    ２被告機關計算系爭土地毗鄰非公共設施保留地之區段平均
      地價，係以51之1、51、76、60之1、60之2、92之1、92之
      2及181等地價區段之地價平均計算，惟查上開地價區段之
      住置經對照被告提出之地價區段示意圖，其中51、51之1
      及92之1、92之2之地價區段與本件系爭徵收土地之位置相
      距甚遠，而位於偏僻地區，被告機關是否捨近求遠，有意
      藉採取偏遠地價區段之較低地價計算以降低本件徵收地價
      ，就此部分，應請被告提出系爭土地附之全部地價區段表
      加以說明。
    ３詎被告於徵收前夕，竟於90年將系爭土地地價大幅調降，
      使原告合理之信賴遭受大損失；查被告於徵收土地前先恣
      意調降地價，再依調降後之地價計算徵收補償金，顯有濫
      用權力之情形，其處分顯屬違法。
二、被告計算地價之依據顯有違誤：
　　１按「保留地處於繁榮街道路線價區段○○○路線價按其臨
      街深度指數計算」，平均地權條例施行細則第63條第1項
      上段定有明文。
　　２謹查原告所有坐落北市○○區○段7小段82之1地號土地，
      其位置鄰近本件系爭土地（證物2），兩筆土地同在20米
      寬之東湖路南側，於87年間辦理東湖路南側道路新築工程
      時，被告係以每平方公尺152,000元為基準價格徵收。
　　３依前揭條文及徵收之實例，本件系爭土地與上開土地位置
      相近，同在20米實之繁榮街道上，自應依照相同之標準計
      算補償金額，被告對於相近位置之土地，竟依不同之原則
      計算補償費，其處分當然違法。
三、請被告計算毗鄰各非公共設施保留地土地現值之平均數。
被告主張：
一、土地徵收條例第1條第3項規定：「其他法律有關徵收程序、
    徵收補償標準與本條例牴觸者，優先適用本條例。」土地徵
    收條例第22條第2項規定：「被徵收土地權利關係人對於徵
    收補償價額不服前項查處情形者，該管直轄市或縣（市）主
    管機關得提請地價評議委員會復議，土地權利關係人不服復
    議結果者，得依法提起行政救濟。」土地徵收條例第30條規
    定：「被徵收之土地，應按照徵收當期之公告土地現值，補
    償其地價。在都市計畫區內之公共設施保留地，應按毗鄰非
    公共設施保留地之平均公告土地現值，補償其地價。前項徵
    收補償地價，必要時得加成補償；其加成補償成數，由直轄
    市或縣（市）主管機關比照一般正常交易價格，提交地價評
    議委員會於評議當年期公告土地現值時評定之。」平均地權
    條例第10條規定：「本條例實施地區內之土地，政府於依法
    徵收時，應按照徵收當期之公告土地現值，補償其地價。在
    都市計畫區內之公共設施保留地，應按毗鄰非公共設施保留
    地之平均公告土地現值，補償其地價，其地上建築改良物，
    應參照重建價格補償。」平均地權條例施行細則第7條規定
    ：「本條例第10條所稱毗鄰非公共設施保留地之平均公告土
    地現值，以毗鄰各非公共設施保留地土地現值之平均數為準
    ，並於每年編製土地現值時，依第63條規定計算之。土地現
    值公告後，始經都市計畫劃定為公共設施保留地之土地，於
    下次土地現值公告前依法徵收者，其公告土地現值仍應於公
    告徵收前依第63條規定重新計算，並公告之。」平均地權條
    例施行細則第63條第2項規定：「都市計畫公共設施保留地
    之地形、地勢、交通、位置之情形特殊，與毗鄰非保留地顯
    不相當者，其地價查估標準，由直轄市或縣（市）政府定之
    。」都市計畫法第49條規定：「依本法徵收或區段徵收之公
    共設施保留地，其地價補償以徵收當期毗鄰非公共設施保留
    地之平均公告土地現值為準，必要時得加成補償之。但加成
    最高以不超過百分之四十為限；其地上建築改良物之補償以
    重建價格為準。前項公共設施保留地之加成補償標準，由當
    地直轄市、縣（市）地價評議委員會於評議當年期公告土地
    現值時評議之。」
二、按本府辦理公告土地現值作業係依平均地權條例及地價調查
    估計規則等法令規定，派員實地勘查各項影響地價因素及其
    影響程度，並調查、蒐集買賣實例等地價動態資料後，歷經
    劃分地價區區地價、評議、備查及計算宗地地價
    等法定作業程序後公告，合先敘明。
三、有關原告訴求被徵收本市○○區○○段7小段31、32、82、
    83及84地號5筆土地，其計算所得之平均地價顯屬偏低，且
    於法不合乙節，查本案土地都市計畫原劃屬為保護區，其89
    年7月1日公告土地現值依前開規定分別查計為每平方公尺
    13,000元及7,000元，嗣於89年7月24日變更為內溝溪下游整
    治工程之公園用地（該工程範圍包含堤防、河道、公園及行
    水區等用地)，因堤防、河道及公園用地係屬公共設施保留
    地，其作為徵收補償地價標準之公告土地現值，依土地徵收
    條例第30條、平均地權條例第10條暨同條例施行細則第7條
    及第63條等規定，應以毗鄰非公共設施保留地之區段地價平
    均計算，故本府地政處依上開法令規定平均計算並經本市地
    價及標準地價評議委員會第8次會議評定內湖124號公園新建
    工程用地範圍之公共設施保留地91年7月1日公告土地現值均
    為每平方公尺22,800元（毗鄰區段地價分別為每平方公尺
    7,000元，每平方公尺7,000元，每平方公尺62,000元，每平
    方公尺21,600元，每平方公尺25,000元，每平方公尺24,000
    元，每平方公尺9,800元，每平方公尺26,000元；其計算式
    為（7000+7000+62000+21600+25000+24000+9800+ 26000）
    /8=22800），其與平均地權條例第10條合理訂定公共設施保
    留地徵收補償地價，保障土地所有權人權益之立法意旨並無
    違背，且查系爭土地徵收前公告土地現值分別為每平方公尺
    13,000元及7,000元，而徵收當期公告土地現值查計為每平
    方公尺22,800元，並無原告所訴稱係有意藉採取偏遠地價區
    段之較低地價計算以降低本件徵收地價之情事，應為原告對
    於本府地政處公告土地現值適用法令規定與實際作業情形未
    盡明瞭，致有誤解。
四、至於原告指稱：「﹒﹒﹒原告所有座落北市○○區○○段7
    小段82之1地號土地﹒﹒﹒，於87年間辦理東湖段南側道路
    新築工程時，被告係以每平方公尺152,000元為基準價格徵
    收。」乙節，經查本市○○區○○段7小段82之1地號土地，
    位於本市○○路南側，劃屬為一般路線價區段內，本府於87
    年間為辦理東湖路南側道路新築工程用地徵收該筆土地，其
    徵收當期公告土地現值（即87年7月1日公告土地現值）係依
    照平均地權條例施行細則第63條第1項第1款：「保留地處於
    繁榮街道路線價區段○○○路線價按其臨街深度指數計算。
    但處於非繁榮街道兩旁適當範圍內劃設之一般路線價區段○
    ○○路線價為其地價。」及相關規定計算，與本案系爭土地
    計算方式基準不同，自不得相提並論。
　　理  由
一、按「土地權利關係人對於第18條第1項之公告有異議者，應
    於公告期間內向該管直轄市或縣（市）主管機關以書面提出
    。該管直轄市或縣（市）主管機關接受異議後應即查明處理
    ，並將查處情形以書面通知土地權利關係人。被徵收土地權
    利關係人對於徵收補償價額不服前項查處情形者，該管直轄
    市或縣（市）主管機關得提請地價評議委員會復議，土地權
    利關係人不服復議結果者，得依法提起行政救濟。」、「被
    徵收之土地，應按照徵收當期之公告土地現值，補償其地價
    。在都市計畫區內之公共設施保留地，應按毗鄰非公共設施
    保留地之平均公告土地現值，補償其地價。前項徵收補償地
    價，必要時得加成補償；其加成補償成數，由直轄市或縣（
    市）主管機關比照一般正常交易價格，提交地價評議委員會
    於評議當年期公告土地現值時評定之。」土地徵收條例第22
    條第1、2項、第30條分別定有明文。又按「本條例第30條第
    1項所稱徵收當期之公告土地現值，指徵收公告期滿次日起
    算第15日之公告土地現值。」、「本條例第30條第1項規定
    之毗鄰非公共設施保留地之平均公告土地現值，指毗鄰各非
    公共設施保留地區段地價之平均數；於每年編製土地現值時
    ，依平均地權條例施行細則第63條規定計算之。」土地徵收
    條例施行細則第30條前段及第31條第1項亦有明定。行為時
    平均地權條例施行細則第63條第規定「直轄市或縣 (市)政
    府依本條例第46條查估土地現值時，對都市計畫公共設施保
    留地之地價，應依左列規定辦理：．．五前四款以外之保留
    地，以毗鄰非保留地之區段地價平均計算。都市計畫公共設
    施保留地之地形、地勢、交通、位置之情形特殊，與毗鄰非
    保留地顯不相當者，其地價查估標準，由直轄市或縣（市）
    政府定之。」，都市計畫法第49條規定：「依本法徵收或區
    段徵收之公共設施保留地，其地價補償以徵收當期毗鄰非公
    共設施保留地之平均公告土地現值為準，必要時得加成補償
    之。但加成最高以不超過百分之四十為限；其地上建築改良
    物之補償以重建價格為準。前項公共設施保留地之加成補償
    標準，由當地直轄市、縣（市）地價評議委員會於評議當年
    期公告土地現值時評議之。」
二、本件原告所有坐落台北市○○區○○段7小段31、32、82、8
    3及84地號等5筆土地，經原處分機關以91年10月24日府地4
    字第09125508500號公告徵收作為內湖124號公園新建工程用
    地，並通知土地所有權人，原告以地價補償費偏低，於公告
    期間內提出異議，經原處分機關以91年11月22日府地4字第
    09106765400號函復略謂本案徵收土地91年7月1日公告土地
    現值經依前開法令規定平均計算為每平方公尺22,800元，依
    法並無不合。原告仍有異議，原處分機關乃提交92年1月22
    日台北市地價及標準地價評議委員會第11次會議決議：「本
    案徵收補償費，仍維持原評議結果。」原處分機關即報奉內
    政部備查後，以92年5月23日府地4字第092020839000號函知
    原告。原告不服，主張如事實欄所載，本案所需審究者為被
    告依土地徵收條例第30條規定，以系爭徵收土地毗鄰非公共
    設施保留地之區段平均計算徵收地價為每平方公尺22,800
    元，有無違法？
三、就原告主張被告機關計算系爭土地毗鄰非公共設施保留地之
    區段平均地價，係以51,51-1,76,60-1,60-2,92-1,92-2,181
    等地價區段之地價平均計算，惟上開地價區段之位置其中51
    ,51-1,92-1,92-2 之地價區段與本件系爭徵收土地之位置相
    距甚遠，而位於偏僻地區，被告機關是否捨近求遠，有意藉
    採取偏遠地價區段之較低地價計算以降低本件徵收地價一節
    ，按「劃分地價區段時，依左列規定辦理：一、由承辦員攜
    帶地籍藍圖、地價分布圖及地價區段勘查表實地勘查，斟酌
    地價之差異、當地土地使用管制、交通運輸、自然條件、土
    地改良、公共建設、特殊設施、工商活動、房屋建築現況、
    土地利用現況、發展趨勢及其他影響地價因素，於地籍藍圖
    上，將地價相近、地段相連、情況相同或相近之土地劃為同
    一區段。．．二、前款區段界線，應以使用分區或編定使用
    地類別、使用管制、使用情形或道路、溝渠等易於辨識之自
    然界線為準。但情形特殊者，得以適當之地籍線為之。」行
    為時地價調查估計規則第21條定有明文。原告所有系爭5筆
    土地都市計畫原劃屬為保護區，其89年7月1日公告土地現值
    依前開規定分別查計為每平方公尺13000元及7000元，嗣於
    89年7月20日變更為內溝溪下游整治工程之公園用地（該工
    程範圍包含堤防、河道、公園及行水區等用地）屬公共設施
    保留地，被告依上述規則規定將其與鄰近地段相連、情況相
    同之土地劃為同一第244區段，由於該區段範圍甚大，而其
    毗鄰之非公共設施保留地之區段為51,51-1,76,60-1,60-2,
    92-1,92-2,181等區段，亦有被告提出之內溝溪下游整治用
    地91年地價示意圖附卷可參，原告雖指其中51,51-1,92-1,
    92-2位置相距甚遠，且位於偏僻地區，地價較低云云，惟查
    51等區段既係為系爭土地之毗鄰非公共設施保留地之區段，
    被告依土地徵收條例施行細則第31條第1項按毗鄰區段公告
    土地現值依序分別為每平方公尺7,000元、7,000元、6,200
    元，25,000元、21,600元、24,000元、26,000元、9,800元
    之平均公告土地現值為每平方公尺22,800元作為本件徵收補
    償地價之標準，於法並無不合，亦無原告所稱係有意藉採取
    偏遠地價區段之較低地價計算以降低本件徵收地價之情事；
    再者，如依土地徵收條例第30條按毗鄰非公共設施保留地之
    平均公告土地現值補償時，其平均公告現值台北市部分為
    20,281元，含汐止區計算則為15,632元，亦有被告提出之「
    內湖區第244號保留地地價區段毗鄰各非公共設施保留地土
    地地號及公告現值清冊」附卷可參，反而較被告原定之補償
    價格為低，對原告更為不利，併此敘明。
四、次就原告主張其所有坐落同小段82-1地號土地，其位置鄰近
    本件系爭土地，兩筆土地同在20米寬之東湖路南側，於87年
    間辦理東湖路南側道路新築工程時，被告係以每平方公尺
    152,000元為基準價格徵收，本件系爭土地與上開土地位置
    相近，同在20米實之繁榮街道上，依平均地權條例施行細則
    第63條第1項上段，自應依照相同之標準計算補償金額，被
    告對於相近位置之土地，竟依不同之原則計算補償費，其處
    分當然違法一節，經查該82-1地號土地，位於東湖路南側，
    劃屬為一般路線價區段內，被告於87年間為辦理東湖路南側
    道路新築工程用地徵收該筆土地，其徵收當期公告土地現值
    （即87年7月1日公告土地現值）係依照平均地權條例施行細
    則第63條第1項第1款「保留地處於繁榮街道路線價區段○○
    ○路線價按其臨街深度指數計算。但處於非繁榮街道兩旁適
    當範圍內劃設之一般路線價區段○○○路線價為其地價。」
    及相關規定計算為每平方公尺152,000元補償；而本件系爭
    土地係在91年度公告徵收，系爭土地又非位於繁榮街道區段
    ○○○路線價區段內，而係位於內溝溪下游整治工程之公園
    用地（該工程範圍包含堤防、河道、公園及行水區等用地）
    屬公共設施保留地第244區段內，已如上述，自應依前開土
    地徵收條例暨其施行細則及平均地權條例施行細則相關規定
    ，按91年度毗鄰非公共設施保留地之區段平均公告現值計算
    其補償價格，是以二者計算方式及其基準均有不同，自不得
    相提並論，原告主張應按平均地權條例施行細則第63條第1
    項第1款上段繁榮街道路線價區段計算一節，亦因系爭土地
    並非位於「繁榮街道路線價區段」而失其依據，其主張自無
    可採。另查，該82-1地號土地於徵收作為道路用地後，劃歸
    60-2區段，其91年公告現值，經台北市地價評議委員會於全
    面檢討台北市○○○街道路線價區段」及「一般路線價區段
    」地價時，調降為21,600元，亦有臺北市地價及標準地價評
    議委員會91年5月24日第8次會議紀錄及內政部91年6月10日
    台內地字第0910008094號准予備查函及內湖區91年公告土地
    現值區段地價評議表影本附卷可參，亦不再為每平方公尺
    152,000元（徵收後已非原告所有）之價格，併此敘明。
五、從而，被告原處分徵收補償地價按公告現值每平方公尺
    22,800元計算，經核並無違誤，訴願決定予以維持，亦無不
    合，原告起訴意旨為無理由，應予駁回。
據上論結，本件原告之訴為無理由，爰依行政訴訟法第104條，
民事訴訟法第85條第1項前段、第78條，判決如主文。
中　　華　　民　　國　　93　　年　  12　　月　 31  　 日
                     臺北高等行政法院第5庭
                                     審判長法官   黃清光
                                           法官   劉介中
                                           法官   黃秋鴻
右為正本係照原本作成。
如不服本判決，應於送達後20日內，向本院提出上訴狀並表明上
訴理由，如於本判決宣示後送達前提起上訴者，應於判決送達後
20日內補提上訴理由書（須按他造人數附繕本）。
中　　華　　民　　國　　94　　年　 　1　　月　　3　　 日
            　　　　　　　　　　　　 　　書記官   楊子鋒
